ACORDAO-COMPLETO-2426871

ACÓRDÃO 1745/2021 ATA 27/2021 - PLENÁRIO

VISTOS, relatados e discutidos estes autos de Auditoria realizada com o objetivo verificar a aderência da execução do Contrato 501/2014 do Departamento Nacional de Infraestrutura de Transportes (Dnit) aos critérios de qualidade e de prazo estipulados no Edital 338/2013 e na aludida avença;
ACORDAM os Ministros do Tribunal de Contas da União, reunidos em Sessão do Plenário, diante das razões expostas pelo Relator, em:
9.1. considerando ter o Dnit reconhecido como falha remanescente o pagamento indevido pelos dispositivos tachas e tachões que, mesmo justificadamente, deixaram de ser instalados, tendo a autarquia aduzido que seriam efetuados os necessários estornos nas medições seguintes, acolher as razões de justificativa e esclarecimentos trazidos ao processo relativamente ao achado de auditoria consubstanciado no ateste de serviços de sinalização horizontal em trechos rodoviários abrangidos pelo Contrato 501/2014, sem que se tenha identificado, em inspeção in loco, a efetiva execução desses serviços em sua completude, o que constitui fato impeditivo para a medição dos serviços, nos termos do disposto no subitem 10.2 do anteprojeto integrante do Edital 338/2013, resultando em inobservância ao art. 63 da Lei 4.320, de 17/3/1964, e aos art. 9º, § 2º, inciso I, e 3º, caput, da Lei 12.462, de 4/11/2011;
9.2. rejeitar as razões de justificativa e esclarecimentos apresentados em relação ao estabelecimento de critérios de pagamento no Memorando Circular nº 193, de 4/9/2014/DIR, no Guia Prático do BR-Legal (Instrução de Serviço/DG nº 01, de 27/1/2015) e no Manual do Programa Nacional de Segurança Viária - BR-Legal (Instrução de Serviço/DG nº 4, e 11/2/2016) desfavoráveis aos cofres públicos e aos usuários se comparados àqueles critérios estipulados no subitem 2.7 das Especificações Técnicas dos Editais do BR-Legal, a que se encontravam vinculados os subsequentes contratos - entre eles o Contrato 501/2014 objeto da presente Auditoria -, o que caracteriza violação ao princípio da vinculação ao instrumento convocatório, à supremacia do interesse público e ao equilíbrio econômico-financeiro da avença;
9.3. com fundamento no art. 250, inciso III, do Regimento Interno-TCU, recomendar ao Dnit que, em futuras contratações com objeto semelhante ao do Contrato 501/2014:
9.3.1. sejam previstos projetos básico e executivo separados para os serviços voltados à eliminação do passivo de manutenção;
9.3.2. busque estabelecer em seus editais indicadores e tempo máximo de eliminação do passivo em razão da quantidade de quilômetros cobertos pela contratação, de modo a não interferir na competência do contratado relativa à elaboração de projetos;
9.4. cientificar o Dnit acerca da seguinte impropriedade decorrente do exame efetuado nos presentes autos sobre a contratação dos serviços de implantação e manutenção de dispositivos de segurança e de sinalização rodoviária objeto do Edital de Licitação RDC Presencial 338/2013 e do Contrato 501/2014, no Estado do Rio Grande do Sul:
9.4.1. a adoção, no âmbito do Contrato 501/2014, de forma de pagamento prevista na Instrução de Serviço/DG 01, que dispõe sobre o Guia Prático do Programa Nacional de Segurança e Sinalização Rodoviária - BR-Legal e dá outras providências, editada em 27/1/2015, caracterizou falha por inobservância da redação do Edital 338/2013, que definiu o momento a partir do qual serão exigidos os parâmetros de desempenho previstos e a forma de eliminação do passivo de manutenção após os quatro meses iniciais de contrato considerados como período de carência;
9.5. arquivar os presentes autos nos termos do art. 169, inciso V, do Regimento Interno do TCU, combinado com o art. 33 da Resolução-TCU nº 259, de 7/5/2014.

Auditoria realizada em contrato para a implantação e manutenção da sinalização horizontal, vertical e dos dispositivos de segurança na malha rodoviária federal de 453,30 km das rodovias BR-116/RS, BR-153/RS, BR-290/RS e BR-471/RS, com o objetivo verificar a aderência da execução a critérios estipulados no edital e na aludida avença.

Departamento Nacional de Infraestrutura de Transportes (Dnit).

3. Interessados/Responsáveis:
3.1. Responsáveis: Adailton Cardoso Dias (CPF XXX.812.585-XX), Alexandre Castro Fernandes (CPF XXX.748.841-XX), Carlos Alberto Garcia Vieira (CPF XXX.825.520-XX), Lucas De Araújo Bôto (CPF XXX.509.781-XX), Luiz Antônio Ehret Garcia (CPF XXX.696.201-XX), Luiz Guilherme Rodrigues de Mello (CPF XXX.579.601-XX), Romeu Scheibe Neto (CPF XXX.461.530-XX) e Valter Casimiro Silveira (CPF XXX.286.341-XX).
3.2. Interessados: Congresso Nacional e Consórcio Consladel-Pró (CNPJ 19.515.155/0001-99).

13.1. Ministros presentes: Ana Arraes (Presidente), Walton Alencar Rodrigues, Benjamin Zymler, Aroldo Cedraz (Relator), Raimundo Carreiro e Bruno Dantas.
13.2. Ministros-Substitutos convocados: Augusto Sherman Cavalcanti e Marcos Bemquerer Costa.
13.3. Ministros-Substitutos presentes: André Luís de Carvalho e Weder de Oliveira.

AROLDO CEDRAZ

Inicio este Relatório transcrevendo, com alguns ajustes de forma e fundamentado no inciso I do § 3º do art. 1º da Lei 8.443, de 16/7/1992, parte do Relatório de Auditoria autuado como peça 32, elaborado no âmbito da Secretaria de Fiscalização de Infraestrutura Rodoviária e de Aviação Civil (SeinfraRodoviaAviação) :
"I. Apresentação
A presente fiscalização tem por objeto o Contrato 501/2014 do Departamento Nacional de Infraestrutura de Transportes - Dnit. A mencionada avença, que abrange um total de 453,30 km das rodovias BR-116/RS, BR-153/RS, BR-290/RS e BR-471/RS, é parte do Programa BR-Legal que tem por objetivo implantar e manter a sinalização horizontal, vertical e os dispositivos de segurança na malha rodoviária federal sob jurisdição da autarquia.
Esta Corte já realizou outras fiscalizações no âmbito do BR-Legal. Foram realizados Fiscobras nos contratos do programa BR-Legal nos estados de Rondônia e Acre por meio dos TCs Processo 012.286/2013-3, Processo 012.287/2013-0 e Processo 006.374/2014-0. Ademais, o TCU, por meio do processo de acompanhamento - TC Processo 006.371/2014-0, realizou uma análise sistemática do programa, apontando indícios de irregularidades que levaram a audiências de responsáveis.
I.1. Importância socioeconômica
O Contrato 501/2014 abrange os seguintes trechos rodoviários: BR-116/RS (km 296,50 ao km 397,60) , BR-153/RS (km 0,00 ao km 8,70 e km 373,80 ao km 437,00) , BR-290 (km 111,80 ao km 333,00) e BR-471 (km 138,80 ao km 197,90) . A imagem a seguir ilustra os segmentos abrangidos.

Os subtrechos abrangidos pelo contrato compreendem importantes rodovias federais que ligam o interior do estado do Rio Grande do Sul à região metropolitana de Porto Alegre. Constituem-se em eixos para o transporte de cargas e passageiros tanto para a capital do estado quanto para o litoral.
Além de atender a população local, as vias em questão, particularmente a rodovia BR-290/RS, estão entre as principais rotas para os turistas argentinos que visitam o litoral brasileiro utilizando-se do modal rodoviário. Em relação ao transporte de cargas, destaca-se a produção agropecuária da região, em especial os cultivos de soja, arroz, feijão e milho, bem como a criação de gado.
II. Introdução 
I.2. Deliberação que originou o trabalho 
Em cumprimento ao Despacho de 7/1/2016 do Min. Raimundo Carreiro (TC Processo 035.203/2015-3) , realizou-se a auditoria Departamento Nacional de Infraestrutura de Transportes, no período compreendido entre 25/1/2016 e 24/2/2016.
As razões que motivaram esta auditoria podem ser descritas sob as dimensões de relevância e risco, oportunidade e materialidade.
A relevância da realização desta auditoria decorre, principalmente, do potencial do Programa BR-Legal de resultar em um impacto positivo na segurança viária das rodovias federais, particularmente na diminuição dos números de acidentes, feridos e mortos. Quanto ao fator risco, destaca-se que esta Corte, em processos anteriores de fiscalização (TC Processo 012.286/2013-3, Processo 012.287/2013-0, Processo 006.374/2014-0 e Processo 006.371/2014-0) , verificou a existência de atrasos nas atividades prevista para o BR-Legal, que trariam ameaças à eficácia do programa. Nesse sentido, surge a oportunidade de se aproveitar a experiência obtida por ações anteriores do TCU sob o tema. A materialidade do contrato em pauta é de R$ 30.250.000,00, a valores iniciais. 
I.3. Visão geral do objeto 
De acordo com a Lei 10.233, de 5/6/2011, um dos objetivos essenciais do Sistema Nacional de Viação (SNV) é garantir a operação racional e segura dos transportes de pessoas e bens, assim entendida aquela que se caracteriza pela gerência eficiente das vias, dos terminais, dos equipamentos e dos veículos, objetivando tornar mínimos os custos operacionais e, consequentemente, os fretes e as tarifas, e garantir a segurança e a confiabilidade do transporte.
No âmbito de sua atuação, o Departamento Nacional de Infraestrutura de Transportes (Dnit) tem por atribuições estabelecer padrões, normas e especificações técnicas para os programas de segurança operacional e de sinalização, assim como administrar, diretamente ou por meio de convênios de delegação ou cooperação, os programas de operação das rodovias federais.
Para cumprir com tais incumbências relacionadas à segurança operacional das rodovias, a autarquia tradicionalmente inclui serviços de sinalização (horizontal/vertical) e dispositivos de segurança (defensas) tanto nos contratos de implantação e restauração quanto nos contratos de manutenção e conserva.
A partir de 2012, o Dnit passou a licitar tais serviços de forma dissociada das obras no pavimento das rodovias, no âmbito de um programa denominado BR-Legal, que tem por objetivo implantar, renovar e manter a sinalização horizontal e vertical, além dos dispositivos auxiliares de segurança viária na malha federal sob responsabilidade da autarquia, por meio de contratos com cinco anos de duração.
Entre as avenças do BR-Legal encontra-se o Contrato 501/2014, objeto da presente fiscalização, que compreende o Lote 90 do programa definido pelos seguintes trechos rodoviários: BR-116/RS (km 296,50 ao km 397,60) , BR-153/RS (km 0,00 ao km 8,70 e km 373,80 ao km 437,00) , BR-290 (km 111,80 ao km 333,00) e BR-471 (km 138,80 ao km 197,90) .
O referido contrato resultou do Edital 338/2013, no qual o Dnit utilizou a Contratação Integrada regulamentada pelo Regime Diferenciado de Contratações Públicas - RDC (Lei 12.462/2011) , de modo que o vencedor do certame ficou responsável pela elaboração dos projetos, bem como pela execução do empreendimento. 
O Consórcio Rodomais, formado pelas empresas Consladel Construtora e Laços Detetores e Eletrônica Ltda. e Pro Sinalização Sistemas Ltda., foi contratado pelo valor inicial de R$ 30.250.000,00 para a execução dos serviços. O contrato teve o início de sua vigência em 4/8/2014 e possui 1800 dias de duração. 
Assim como nos demais lotes do BR-Legal, o consórcio contratado no caso em análise tem por responsabilidade a elaboração de projetos (básico e executivo) , implantação e manutenção da sinalização (horizontal e vertical) e de dispositivos de segurança por cinco anos. 
Em relação aos projetos, as especificações técnicas do Programa BR-Legal - parte integrante do Edital 338/2013, que originou o Contrato 501/2014 - estabelecem ter a contratada a obrigação de elaborar o projeto básico no prazo de noventa dias. O Dnit teria então trinta dias para examinar o projeto. Após a análise da Autarquia, a contratada teria sessenta dias para a conclusão do projeto executivo.
Esta Corte, em outro processo (TC Processo 006.371/2014-0) , já examinou a existência de atrasos nos prazos de entrega contratualmente estabelecidos. Na peça 36 do referido processo, o gestor responsável foi instado a apresentar suas razões de justificativas por não ter agido no sentido de instaurar processos administrativos de apuração de responsabilidades pelos descumprimentos dos prazos pactuados nos contratos do Programa BR-Legal, inclusive pelos atrasos ocorridos na conclusão dos projetos básicos e executivos do Lote 90, objeto dos presentes autos. Assim, considerando que já existe outro processo no TCU abordando o tema, a demora em concluir os projetos não será aqui analisada.
Quanto à manutenção, cabe mencionar que os serviços de manutenção e conservação seriam iniciados sessenta dias após a Ordem de Início dos serviços. A contratada teria seu desempenho medido mensalmente com base nos seguintes fatores: capina; limpeza de defensas metálicas; manutenção e limpeza da sinalização horizontal; manutenção e limpeza da sinalização vertical; manutenção de tachas e tachões. A avaliação desses critérios se daria a partir do quarto mês da execução desses serviços (sexto mês após a ordem de início dos serviços) , uma vez que as regras do certame previam um período de carência de quatro meses para que a contratada eliminasse o passivo de manutenção, razão pela qual seria realizado o pagamento integral da parcela de manutenção durante esse período.
No que tange à implantação, ficou estabelecido, desde o processo licitatório, que o início da execução se daria no máximo 180 dias a partir da ordem de início. A realização da implantação foi dividida em três grupos: sinalização horizontal (pintura de faixas, instalação de tachas e tachões) , sinalização vertical (placas e pórticos) e dispositivos de segurança (defensas metálicas) . Cada grupo teria seus serviços individualmente medidos, quando fossem completamente realizados em determinado quilômetro da rodovia. Assim, por exemplo, para que os serviços de sinalização horizontal fossem considerados realizados em certo segmento, a contratada deveria realizar a pintura de faixas e, também, a implantação de tachas, tanto nos bordos quanto no eixo da pista.
I.4. Objetivo e questões de auditoria 
A presente auditoria teve por objetivo verificar a aderência da execução do Contrato 501/2014 aos critérios de qualidade e de prazo estipulados no edital (anteprojeto) e no contrato do empreendimento.
A partir do objetivo do trabalho e a fim de avaliar em que medida os recursos estão sendo aplicados de acordo com a legislação pertinente, formularam-se as questões adiante indicadas:
questão 1: A formalização do contrato atendeu aos preceitos legais e sua execução foi adequada?
questão 2: Questão para cadastramento de procedimentos não típicos; e
questão 3: Como foram alocados os riscos na contratação e na execução da obra, na modalidade de licitação RDC?
I.5. Metodologia utilizada 
Os trabalhos foram realizados em conformidade com as Normas de Auditoria do Tribunal de Contas da União (Portaria-TCU n. 280, de 8 de dezembro de 2010, alterada pela Portaria-TCU n. 168 de 30 de junho de 2011) e com observância aos Padrões de Auditoria de Conformidade estabelecidos pelo TCU (Portaria-Segecex n. 26 de 19 de outubro de 2009) .
A presente fiscalização utilizou principalmente as técnicas de exame documental e inspeção física.
Procedeu-se o exame documental das informações constantes do Sistema de Acompanhamento Contratual do Dnit - SIAC, no qual constam informações sob os valores (inicial e reajustado) , as datas (início da vigência, ordem de serviço e final da vigência) e as medições (quantitativos mensais e acumulados) do Contrato 501/2014. Também, foram requeridas do Dnit cópias dos projetos básicos e executivos elaborados no âmbito da avença, bem como dos processos administrativos de medições e demais documentos associados às medições.
Na fase de planejamento os dados obtidos do SIAC foram particularmente importantes, uma vez que permitiram identificar as localidades nas quais os serviços haviam sido medidos, o que possibilitou determinar as áreas abrangidas pela visita in loco durante a fase de execução.
Durante a inspeção física, foram examinadas as rodovias BR-290/RS, do km 214 ao km 220, e BR-471/RS, do km 170 ao km 174 e do km 179 ao km 197, únicos segmentos nos quais a documentação apresentada pela autarquia indicou terem sido realizados os serviços de implantação da sinalização horizontal. Nesses trechos também foi analisado o estado de conservação da sinalização existente, uma vez que o consórcio contratado possui também obrigações relativas à manutenção.
Assim, em suma, a sistemática utilizada pela presente fiscalização consistiu em confrontar as informações obtidas junto à Autarquia, particularmente às relativas às medições, com a realidade de campo, à luz do havia sido estabelecido pelo anteprojeto, pelo edital, pelos projetos básicos e executivos, e pela legislação pertinente.
I.6. Limitações inerentes à auditoria 
Como limitação à presente fiscalização, menciona-se o fato de o contrato encontrar-se com significativo atraso em relação ao cronograma inicialmente previsto. Dessa forma, após decorrido aproximadamente 30% do tempo total de duração da avença, dos 453,30 km abrangidos pelo Contrato 501/2014, apenas cerca de 21 km passaram por algum tipo de intervenção de implantação de nova sinalização. Similarmente, do valor total do contrato, de R$ 30.250.000,00 (a preços iniciais) , ocorreu a medição de apenas R$ 1.138.897,90 (medição 17, de dezembro de 2015) . Assim, uma avaliação mais abrangente da qualidade da execução dos serviços implantados ficou prejudicada. Menciona-se que os atrasos nos contratos do BR-Legal já são objeto de ação de controle do TCU no âmbito do TC Processo 006.371/2014-0, que está realizando audiência dos responsáveis. 
I.7. Volume de recursos fiscalizados 
O volume de recursos fiscalizados alcançou o montante de R$ 32.250.578,00.
I.8. Benefícios estimados da fiscalização 
Os benefícios quantificáveis dessa auditoria são estimados em R$ 404.183,15. Os valores contestados pelo achado dessa fiscalização relativo à implantação de sinalização horizontal nas medições 16 e 17 totalizam, a valores iniciais, R$ 85.116,05 (R$ 15.080,65 referentes à rodovia BR-290/RS e R$ 70.035,40 relativos à rodovia BR-471/RS) . Quanto as alegadas medições indevidas dos serviços de manutenção, pode-se estimar em cerca de R$ 319.067,10 os valores medidos de modo supostamente indevido até a inspeção de campo realizada nesta fiscalização, uma vez que teriam ocorrido onze medições incorretas dos serviços de manutenção (da 7ª à 17ª medição) , cada uma com o valor, a preços iniciais, de R$ 29.006,10.
III. Achados de auditoria 
I.9. Medições indevidas dos serviços de manutenção
Observou-se que as medições dos serviços de manutenção e conservação da sinalização e dos dispositivos de segurança eram realizadas como se a contratada estivesse atingindo o desempenho máximo. Ocorre que a inspeção in loco e os diários de obras indicam deficiências na prestação dos serviços de manutenção pelo consórcio contratado. Identificou-se que a causa de tal discrepância estaria na existência de normativos internos do Dnit que previam o pagamento integral da parcela relativa a manutenção em condições desconformes com as previstas no edital.
Primeiramente, cabe transcrever excertos das Especificações Técnicas do BR-Legal, documento que é parte integrante do Edital 338/2013 do Dnit, ao qual o Contrato 501/2014 se vincula, nos termos do item da avença denominado 'DA FUNDAMENTAÇÃO LEGAL E DA VINCULAÇÃO DO CONTRATO'.
Para que tenhamos a sinalização rodoviária e os dispositivos de segurança respondendo a parâmetros de desempenho ao longo do tempo, os serviços de manutenção e conservação se fazem necessários durante toda a execução do Programa BR-LEGAL.
 (...) 
A equipe de manutenção e conservação deverá, obrigatoriamente, estar mobilizada em 60 (sessenta) dias contados da ordem de início dos serviços.
Os serviços a serem executados pela equipe de manutenção e conservação serão os descritos na Tabela 27.
Tabela 27 Serviços de Manutenção e Conservação
	Serviço
	Conceito 
	Especificação 

	Capina 
	Consiste na erradicação (arrancamento das raízes) da vegetação. 
	A vegetação existente deverá ser capinada, quantas vezes for necessário, de modo a evitar que ocorra invasão, sobre a sinalização vertical. Deverá ser executada na totalidade das placas verticais, num raio de 3 metros contados a partir do eixo do suporte da placa. A altura máxima admitida de vegetação, até uma nova intervenção será de 30 cm. 

	Limpeza 
	Consiste em limpar todas as placas, pórticos, marcos quilométricos, defensas metálicas e elementos refletivos das tachas, visando a conveniência e segurança do usuário. 
	Todos os elementos da sinalização deverão ser visíveis e legíveis. A qualquer tempo poderá ser verificada a observância destes serviços, os quais deverão ser julgados satisfatórios. Os elementos deverão estar limpos, sem vestígios de poeira, barro e /ou pichações. 

	Substituição e manutenção da sinalização vertical
	Consiste em reparar, substituir, reinstalar as placas de sinalização referentes a roubo, vandalismo, abalroamentos, dentre outros. 
	Deverá ser substituído de acordo com o tipo de placa ou reparado de acordo com o defeito apresentado. A qualquer tempo poderá ser verificada a observância destes serviços, os quais deverão ser julgados satisfatórios. Todos os elementos previstos no projeto deverão estar implantados e em condições funcionais adequadas. 

	Manutenção da sinalização horizontal
	Consiste em reparar, e repintar a sinalização horizontal onde houver intervenções localizadas no pavimento ou desgaste prematuro da sinalização. 
	Os serviços deverão ser executados de acordo com as especificações citadas no item Sinalização Horizontal. A qualquer tempo poderá ser verificada a observância destes serviços, os quais deverão ser julgados satisfatórios. Todos os elementos previstos no projeto deverão estar implantados e em condições funcionais adequadas. 

	Manutenção das tachas e tachões 
	Consiste em reparar, substituir, reinstalar as tachas e tachões e manter os elementos refletivos. 
	Deverá ser executada a reposição das tachas que forem arrancadas em função do trânsito de veículos, bem como substituir as que estiverem danificadas. Os elementos refletivos das tachas metálicas também deverão sofrer substituição, quando a retrorefletância não estiver dentro dos limites indicados em norma. Nas tachas não metálicas, os elementos refletivos deverão ser permanentemente limpos. A qualquer tempo poderá ser verificada a observância destes serviços, os quais deverão ser julgados satisfatórios. Todos os elementos previstos no projeto deverão estar implantados e em condições funcionais adequadas. 

 (...) 
O desempenho da manutenção será medido mensalmente através dos fatores definidos na Tabela 28.
Tabela 28 Fator de Pagamento da Manutenção
	DEFEITO
	PESO 
	EXTENSÃO CONFORME 
	% DA EXTENSÃO 
	FATOR 

	Capina 
	20
			
	Limpeza das Defensas metálicas 
	5
			
	Manutenção e limpeza da sinalização horizontal 
	25
			
	Manutenção e limpeza da sinalização vertical 
	25
			
	Manutenção das tachas e tachões 
	25
			
	FATOR DE PAGAMENTO (% do item manutenção) 
	
O fator de pagamento será calculado em função de cinco parcelas distintas, com pesos distintos. 
Para cada parcela de avaliação cujo peso seja igual ou superior a 20 (vinte) pontos, quando o percentual da extensão for inferior a 0,90 (noventa décimos) o valor da parcela será automaticamente zerado. 
Em duas avaliações consecutivas com percentual de extensão inferior a 0,90 (noventa décimos) para uma das parcelas acima mencionadas, será considerado inexecução parcial do contrato, cabendo as sanções previstas em contrato.
 (...) 
Considera-se o período inicial de 4 (quatro) meses como período de carência necessário para a empresa eliminar o passivo da manutenção, razão pela qual está previsto o pagamento integral da parcela de manutenção e conservação nesse período, desde que a empresa esteja mobilizada e atuando.
A equipe de manutenção e conservação, após o levantamento do inventário, ficará responsável pela remoção de placas, pórticos e semipórticos que foram considerados inservíveis.
A partir do quarto mês, inicia-se o processo de avaliação através do fator de pagamento.
 (grifos não estavam no original) 
A ordem de início de serviço foi emitida em 4/8/2014 devendo a equipe de manutenção da contratada estar mobilizada a partir 3/10/2014, intervalo durante o qual não caberia a realização de pagamentos relativos a manutenção.
Entre 4/10/2014 e 3/2/2015, o consórcio deveria ser integralmente remunerado pelos serviços de manutenção. Ao final desse período o contratado teria que já ter eliminado o passivo de manutenção, e sua remuneração passaria a depender do seu desempenho.
Observa-se do Sistema de Acompanhamento de Contratos do Dnit - SIAC que em todas as medições registradas entre março e dezembro de 2015, o consórcio contratado obteve o valor máximo da remuneração relativa à manutenção, o que indica que em 100% da extensão do contrato, não havia sido registrada qualquer pendência relativa à: capina; limpeza das defensas metálicas; manutenção e limpeza da sinalização horizontal; manutenção e limpeza da sinalização vertical; e manutenção das tachas e tachões.
Ocorre que durante a inspeção em campo realizada em trechos das rodovias BR-290/RS e da BR-471/RS, em 4/2/2016, observou-se a existência extensiva de placas de sinalização que já não desempenhavam adequadamente suas funções, devendo ser substituídas. As três primeiras fotografias do Apêndice C - Fotos ilustram a situação.
A magnitude da deterioração observada nas placas retratadas indica que estas já deixaram de desempenhar adequadamente suas funções a um considerável período de tempo, de forma que deveriam ter ocorrido suas substituições ainda durante a eliminação do passivo. Caso isso não tivesse acontecido, as placas deveriam ter sido reparas/substituídas no período de manutenção subsequente.
Ademais, a análise dos diários de obras revela que significativas extensões abrangidas pelo Contrato 501/2014 não sofreram qualquer tipo de intervenção de manutenção no período após o final da carência. Do total de 453,30 km compreendidos pelo contrato, os diários de obras indicam que 333,10 km (73%) foram objeto de algum tipo de serviço de manutenção/conservação entre março e dezembro de 2015, sendo que nesse interstício os 101,10 km da rodovia BR-116/RS não sofreram qualquer tipo de ação. 
Destaca-se que os trechos relativos às Fotos 1, 2 e 3 (do anexo) teriam sido objeto dos serviços de manutenção, uma vez que essas imagens retratam segmentos que teriam sido objeto de conservação (de acordo com os diários de obras) nas datas de 3/11/2015, 28/10/2015 e 26/10/2015, respectivamente. Dessa forma, conclui-se ainda que os trechos que teriam passado por serviços de manutenção/conservação não se apresentavam em condições adequadas. 
A realização de medições que atestavam a plena execução dos serviços de manutenção em desacordo com a realidade de campo foi embasada em determinações realizadas pelo Diretor de Infraestrutura Rodoviária do Dnit e, posteriormente, normatizada pela Direção Geral da autarquia. 
O Memorando Circular 193/2014/DIR, datado de 4/9/2014, estabeleceu às Superintendências Regionais do Dnit:
Que os serviços realizados pela Equipe de Manutenção do Programa BR-Legal sejam medidos de forma integral até a conclusão da implantação de todos os serviços previstos no projeto executivo de engenharia, por grupo (Sinalização Horizontal, Sinalização Vertical e Dispositivos de Segurança) e por segmento, de acordo com o avanço físico real, na condição que esta equipe esteja mobilizada e em plena operação.
O Guia Prático do BR-Legal (aprovado pela Instrução de Serviço nº 01 de 21/1/2015 da Direção Geral do Dnit) trouxe a seguinte disposição acerca do pagamento dos serviços de manutenção:
O Plano de Manutenção contempla o período entre a mobilização da equipe de manutenção e o Aceite do Projeto Executivo, que trata do período para a empresa eliminar o passivo da manutenção, no qual o fator de pagamento deverá ser pago integralmente se a empresa estiver mobilizada e atendendo ao cronograma físico do Plano de manutenção para este período inicial proposto. O Plano de Manutenção Anual deverá ser apresentado no Projeto Executivo.
 (...) O conceito de performance do Programa BR-LEGAL é válido a partir da implantação dos serviços, conforme previsto no Cronograma Físico-Financeiro do Projeto Executivo, por grupo (Sinalização Horizontal, Sinalização Vertical e Dispositivos de Segurança) .
Recentemente, foi publicado o 'Manual do Programa Nacional de Segurança e Sinalização Rodoviária - BR-LEGAL' (aprovado pela Instrução de Serviço/DG de 12/2/2016) dispondo sobre os critérios de medição do BR-Legal. O novo normativo contém a mesma regra do Guia Prático, ou seja, é determinado o pagamento integral da verba de manutenção, desde que a equipe da contratada esteja mobilizada, cabendo a avaliação da performance apenas após a implantação do projeto executivo.
Observa-se que tanto o memorando quanto guia prático e o manual estabelecem regras contrarias às previstas pelo edital que originou o contrato, e ao qual este encontra-se vinculado, uma vez que o certame determinava um período de carência de quatro meses (do início da atuação da equipe de manutenção) no qual o contratado deveria eliminar o passivo da manutenção e, então, seria avaliado por seu desempenho. Assim, após esse período inicial, o pagamento integral da verba de manutenção deve estar vinculado à completa realização dos serviços em toda a extensão contratada. Por outro lado, os documentos internos do Dnit, elaborados após o certame, estenderam o período de carência até a implantação do projeto executivo. No caso concreto (Contrato 501/2014) , após dezessete meses da ordem de início dos serviços, a parte do projeto executivo relativa à sinalização horizontal havia sido implantada em cerca de 5% da extensão total, não havendo a execução de qualquer serviço relativo à implantação de sinalização vertical ou de dispositivos de segurança.
A modificação de regras pré-estabelecidas de forma a permitir que a totalidade dos recursos relativos à manutenção fossem recebidos em condições diversas das inicialmente pactuadas constitui-se violação ao princípio da vinculação ao instrumento convocatório, não podendo a Administração descumprir ou permitir o descumprimento das normas e condições do edital. Caso as regras mais benéficas às empresas já tivessem sido instituídas previamente a contratação, as licitantes poderiam, de forma isonômica, apresentar lances que refletissem suas obrigações.
Sob a ótica do atingimento dos objetivos da contratação, o regramento em análise também parece injustificável, pois representa a preterição do interesse público em prol do particular, permitindo a contratada continuar a receber a totalidade dos pagamentos relativos à manutenção sem a necessidade de realizar os serviços, levando o Erário a pagar integralmente por serviços não integralmente executados e os usuários das rodovias a trafegar em vias com condições de sinalização inferiores às originalmente pactuadas. Isso resulta, pois, no desequilíbrio econômico-financeiro da avença favoravelmente à contratada. 
De fato, o consórcio contratado tem, com o novo regramento, um incentivo econômico para retardar a execução dos serviços de implantação do projeto executivo, pois após a implementação destes os valores a serem recebidos a título de manutenção estariam vinculados à performance, enquanto anteriormente à realização do projeto executivo ficou determinado o pagamento integral da verba.
Em suma, observam-se indícios de violação à vinculação ao instrumento convocatório (art. 3º, Lei 12.462/2011) , à supremacia do interesse público e ao equilíbrio econômico-financeiro da avença.
No Contrato 501/2014, o valor mensal do item 'manutenção/conservação' da medição é de R$ 29.006,10 (a valores iniciais) . É importante notar que o Manual e o Guia Prático do BR-Legal (Instruções de Serviço/DG 4/2016 e 1/2015, respectivamente) , bem como o Memorando Circular 193/2014/DIR, têm aplicabilidade em todos os contratos do BR-Legal. Conforme as informações consolidadas a partir do SIAC, os dispêndios mensais com manutenção no programa (93 contratos) são de cerca de três milhões de reais, a valores iniciais, totalizando mais de 150 milhões de reais, durante o curso das avenças, de valores potencialmente pagos de maneira indevida. Considerando-se que o presente processo tem seu escopo vinculado ao Contrato 501/2014, não cabe, nestes autos, a realização de fiscalização em relação às demais avenças do BR-Legal; entretanto, entende-se estarem presentes os requisitos de materialidade, relevância e risco que justifiquem a esta Corte a realização de futuras ações de controle que abordem o tema de forma ampla.
Eventual determinação desta Corte para que o Dnit aplique os ditames contratuais no lugar de normativos internos que os contradizem potencialmente afetaria os interesses do consórcio contratado. Nesse sentido, propõe-se, além da promoção de oitiva do Dnit, também a realização de oitiva do consórcio responsável pelo Lote 90 do BR-Legal, Contrato 501/2014, para que se manifeste, se assim o desejar, acerca dos indícios de ilegalidade das disposições contidas no Memorando Circular 193/2014/DIR, no Guia Prático do BR-Legal (Instrução de Serviço/DG 1/2015) e no Manual do Programa Nacional de Segurança Viária - BR-Legal (Instrução de Serviço/DG 4/2016) , que estabelecem o pagamento integral dos serviços de manutenção dos contratos do BR-Legal até a implantação do projeto executivo, desde que a equipe esteja mobilizada, independentemente do atingimento do desempenho previamente acordado, o que contraria as regras dos editais do BR-Legal - item 2.7 das Especificações Técnicas do BR-Legal - aos quais os contratos encontram-se vinculados, e consequentemente violam o princípio da vinculação ao instrumento convocatório (art. 3º, Lei 12.462/2011) , a supremacia do interesse público e o equilíbrio econômico-financeiro da avença.
I.10. Medições indevidas dos serviços de implantação
Constatou-se que parte dos serviços de implantação de sinalização horizontal medidos não haviam sido devidamente realizados, uma vez que, para segmentos das rodovias BR-290/RS (km 214-215) e BR-471/RS (km 170-174) , o contratado não realizou a substituição das tachas/tachões no eixo da rodovia pelos novos dispositivos, nos termos do previsto pelo projeto executivo. A completa realização dos serviços de sinalização horizontal, o que inclui a implantação de tachas/tachões, é condição indispensável para que se processe a medição dos serviços. Assim, aponta-se a existência de indícios de medições indevidas.
Por ocasião da fase de execução do presente processo de auditoria, existiam duas medições - correspondentes aos meses de novembro (16ª medição) e dezembro (17ª medição) de 2015 - que indicavam a realização dos serviços de implantação. Na medição mais recente, relativa a dezembro/2015, são indicados os seguintes quantitativos acumulados:
Quadro 1
Quantitativos medidos a título de sinalização horizontal
	Rodovia BR-290/RS - Sinalização Horizontal

	Trecho SNV
	Quantidade de Projeto
	Quantidade liquidada
	Preço unitário (R$) 
	Valor a PI (R$) 

	Km 183 a 215
	32,400
	0,500
	30.161,3000
	15.080,65

	Km 215 a 262
	47,100
	2,650
	31.275,6700
	82.880,52

	Subtotal
	97.961,17

	Rodovia BR-471/RS - Sinalização Horizontal

	Trecho SNV
	Quantidade de Projeto
	Quantidade liquidada
	Preço unitário (R$) 
	Valor a PI (R$) 

	Km 148 a 174
	25,500
	2,000
	37.017,7000
	74.035,40

	Km 174 a 198
	24,400
	8,700
	33.901,0800
	169.505,40

	Subtotal
	125.433,99

	Fonte: Sistema de Acompanhamento de Contratos do Dnit - Siac
Primeiramente, cabe esclarecer que o cronograma físico-financeiro do projeto executivo da sinalização horizontal prevê para os trechos em questão a realização de duas implantações de sinalização horizontal em cada quilômetro. Assim, por exemplo, entre o km 182,80 e 215,20, o projeto executivo previu que a primeira implantação ocorreria entre abril e maio de 2016 e a segunda entre março e abril de 2018. Cada implantação de sinalização horizontal consiste na completa pintura/repintura de faixas e na instalação/reinstalação de tachas, tanto no eixo quanto nos bordos da rodovia.
Considerando-se a existência de duas implantações para cada segmento ao longo do contrato, a realização da primeira implantação em determinado quilometro é registrada como a quantidade 0,5 no sistema de medição do Dnit.
Foi fornecido pelo fiscal do contrato detalhamento acerca dos trechos nos quais a sinalização horizontal havia sido implantada:
Quadro 2
Extensões medidas a título de sinalização horizontal
	Rodovia BR-290/RS - Sinalização Horizontal

	Trecho SNV
	Km abrangidos

	290BRS0180 (km 183 a 215) 
	214 e 215

	290BRS0190 (Km 215 a 262) 
	215 a 220

	Rodovia BR-471/RS - Sinalização Horizontal

	Trecho SNV
	Km abrangidos

	471BR0052 (km 148 a 174) 
	170 a 174

	471BR0070 (km 174 a 198) 
	179 a 197

		Fonte: Detalhamento das medições fornecido pelo fiscal do Contrato 501/2014
Com base nesses dados, realizou-se inspeção in loco para verificar a conformidade da execução dos serviços de sinalização.
Observou-se desconformidades nos trechos entre o km 214 e o km 215, da rodovia BR-290/RS, e o km 170 e o km 174, da rodovia BR-471/RS. Nesses trechos constatou-se que não foram instalados as tachas e os tachões no eixo da rodovia, tendo sido realizada a pintura da faixa central por cima de tachões previamente existentes. Isto é, nos mencionados segmentos, ao invés de substituir as tachas/tachões preexistentes pelos novos elementos, nos termos do previsto no projeto executivo, o consórcio manteve os dispositivos antigos e apenas realizou a pintura no eixo da pista. As três últimas fotografias do Apêndice C - Fotos ilustram a situação.
A não implantação das tachas/tachões está em desacordo com o projeto executivo. No documento 'Projeto Executivo - Volume III - Necessidades' estão detalhados os dispositivos de sinalização a serem implantados em cada localidade da rodovia. Para os trechos cuja inspeção detectou sinalização deficiente no eixo existe no projeto executivo a seguinte previsão de instalação de sinalização:
Quadro 3
Previsão da implantação de tachas/tachões constante do projeto executivo na BR-290/RS
	Rodovia BR-290/RS

	Tipo de dispositivo a ser implantado no eixo
	Km inicial
	Km final

	Tachão bidirecional amarelo
	213,700
	214,700

	Tacha bidirecional amarela
	214,700
	215,100

Fonte: Projeto executivo
Quadro 4
Previsão da implantação de tachas/tachos constante do projeto executivo na BR-471/RS
	Rodovia BR-471/RS

	Tipo de dispositivo a ser implantado no eixo
	Km inicial
	Km final

	Tacha bidirecional amarela
	170,000
	174,050

Fonte: Projeto executivo
A não aplicação das tachas e tachões previstos no projeto executivo é fator impeditivo para que o Dnit proceda qualquer medição relativa à sinalização horizontal nos segmentos envolvidos. Nos termos do anteprojeto, parte integrante do Edital 338/2013 - que originou o Contrato 501/2014 - e vinculante à contratação (nos termos do art. 9º, § 2º, inciso I, da Lei 12.462/2011) , caberia a medição dos serviços de sinalização horizontal, apenas após a completa execução do mencionado grupo de serviço, in verbis (p. 76 do Edital 338/2013) :
Os serviços de sinalização serão medidos por km de faixa da rodovia, de acordo com os grupos preestabelecidos no Quadro 02 - Critério de Pagamento, após sua devida conclusão, ou seja, a execução total dos serviços previstos para cada grupo.
Por fim, cabe ainda mencionar que nos registros fotográficos da 16ª medição, apresentados pelo Dnit (por ocasião dos trabalhos de campo) como parte do processo administrativo de medição, não há qualquer fotografia que indique a realização dos serviços de implantação. Nos registros fotográficos da 17ª medição, há algumas fotos que indicam a realização de serviços que poderiam ser identificados como de sinalização horizontal; entretanto, nas legendas correspondentes consta o seguinte texto: 'MANUT. CAPINA E ROÇADO AO REDOR DA PLACA'. Desse modo, identifica-se também deficiências no processo administrativo de medição.
Nesse sentido, entende-se que o encaminhamento adequado é proceder as oitivas do Dnit e do consórcio contratado para que se manifestem acerca dos indícios de irregularidades - que podem levar à determinação de estornos nas medições 16 e 17 do Contrato 501/2014 - representados pelo ateste da realização dos serviços de sinalização horizontal nos SNVs correspondentes aos trechos do km 183 a 215 da BR-290/RS e do km 148 a 174 da BR-471/RS, uma vez que não se identificou a implantação das tachas e tachões previstos no projeto executivo nos referidos trechos, fato impeditivo para a medição dos serviços, nos termos do disposto no item 10.2 do anteprojeto (parte integrante do Edital 338/2013, que originou o Contrato 501/2014, e ao qual a avença encontra-se vinculada) , pois a realização da medição está condicionada à completa execução dos serviços compreendidos pelo grupo sinalização horizontal, caracterizando violações ao art. 63 da Lei 4.320/1964 e aos art. 9º, § 2º, inciso I, e 3º, caput, da Lei 12.462/2011. 
IV. Análise dos comentários dos gestores 
Foi enviado o Ofício 172/2016-TCU/SeinfraRodovias (peça 6) ao Diretor-Geral do Dnit com a versão preliminar deste relatório com objetivo de colher comentários que pudessem ser incorporados ao documento final. Por meio do Ofício 325/2016/DG/DNIT (peça 8) , a Autarquia informou que, por ora, não teria comentários a realizar, deixando para o momento apropriado o exercício do direito de defesa.
V. Conclusão 
Este processo tem por objetivo a avaliação da conformidade na execução do Contrato 501/2014, que é parte do BR-Legal, um programa de sinalização e segurança rodoviária executado pelo Dnit com o objetivo de implantar e manter a sinalização vertical, horizontal e os dispositivos de segurança na malha rodoviária sob sua administração. 
Constatou-se a existência de dois achados, um relativo aos serviços de implantação da nova sinalização e o outro concernente a manutenção dos elementos existentes.
Quanto à implantação da sinalização, foram detectadas falhas das medições dos serviços, uma vez que em segmentos da BR-290/RS e da BR-471/RS não foram implantados tachas e tachões no eixo da pista, o que contrariou o previsto pelo projeto executivo. São aqui propostas as realizações de oitivas do Dnit e do consórcio contratado. (§§ 42-61) 
Em relação aos serviços de manutenção, também se detectaram falhas nas medições, pois as regras contratuais que dispõem que os montantes a serem pagos a título de manutenção deveriam estar vinculados ao atingimento de parâmetros de desempenho preestabelecidos não estavam sendo cumpridas. Identificou-se que o descumprimento contratual estava apoiado em normativos internos da Autarquia, elaborados posteriormente ao contrato. Em homenagem aos princípios do contraditório e da ampla defesa, entendeu-se adequado propor a realização de oitiva do Dnit e do consórcio responsável pelo Contrato 501/2014. (§§ 62-72) 
VI. Proposta de encaminhamento
Diante do exposto, submetem-se os autos à consideração superior, propondo proceder, com fundamento no art. 5º, inciso LV, da Constituição Federal e no art. 250, inciso V, do RI/TCU, a oitiva do Departamento Nacional de Infraestrutura de Transportes - Dnit para que se manifeste, e do Consórcio Consladel/Pró, CNPJ 19.515.155/0001-99, responsável pelo Lote 90 do BR-Legal, correspondente ao Contrato 501/2014, para que se manifeste se assim o desejar, no prazo de quinze dias, acerca:
a) dos indícios de ilegalidade - que podem levar à determinação de estornos do item manutenção/conservação nas medições - das disposições contidas no Memorando Circular 193/2014/DIR, no Guia Prático do BR-Legal (Instrução de Serviço/DG 1/2015) e no Manual do Programa Nacional de Segurança Viária - BR-Legal (Instrução de Serviço/DG 4/2016) , que estabelecem o pagamento integral dos serviços de manutenção dos contratos do BR-Legal até a implantação do projeto executivo, desde que a equipe esteja mobilizada, independentemente do atingimento do desempenho previamente acordado, o que contraria as regras dos editais do BR-Legal - item 2.7 das Especificações Técnicas do BR-Legal - aos quais os contratos encontram-se vinculados, e consequentemente violam o princípio da vinculação ao instrumento convocatório (art. 3º da Lei 12.462/2011) , a supremacia do interesse público e o equilíbrio econômico-financeiro da avença.
b) dos indícios de irregularidades - que podem levar à determinação de estornos nas medições 16 e 17 do Contrato 501/2014 - representados pelo ateste da realização dos serviços de sinalização horizontal nos SNVs correspondentes aos trechos do km 183 a 215 da BR-290/RS e do km 148 a 174 da BR-471/RS, uma vez que não se identificou a implantação das tachas e tachões previstos no projeto executivo nos referidos trechos, fato impeditivo para a medição dos serviços, nos termos do disposto no item 10.2 do anteprojeto (parte integrante do Edital 338/2013, que originou o Contrato 501/2014, e ao qual a avença encontra-se vinculada) , pois a realização da medição está condicionada à completa execução dos serviços compreendidos pelo grupo sinalização horizontal, caracterizando violações ao art. 63 da Lei 4.320/1964 e aos art. 9º, § 2º, inciso I, e 3º, caput, da Lei 12.462/2011;"
2.	Essa proposta de encaminhamento contou com a concordância do corpo dirigente da SeinfraRodoviaAviação (peças 33 e 34) e com o acolhimento do então relator, Ministro Raimundo Carreiro (peça 35) , a quem sucedo na relatoria do feito por força do art. 152 do Regimento Interno-TCU.
3.	Os esclarecimentos prestados pelo Departamento Nacional de Infraestrutura de Transportes (Dnit) e pelo Consórcio Consladel/Pró foram analisados na instrução de peça 47, que segue colacionada abaixo com os usuais ajustes de forma:
"5. As oitivas foram comunicadas por meio dos Ofícios 592/2016, de 8/9/2016 (peça 37) endereçado ao Dnit e recebido em 23/9/2016 (peça 38) , e 591/2016, de 8/9/2016 (peça 39) direcionado ao Consórcio Consladel-Pró e recebido em 30/9/2016, conforme Aviso de Recebimento - AR à peça 40.
6. Por meio do Ofício 1590/2016/DG/DNIT de 13/10/2016, recebido em 13/10/2016 (peça 43) o Dnit apresentou sua resposta ao objeto da oitiva.
7. A seu turno, valendo-se de expediente datado de 6/10/2016 (peça 41) , recebido no TCU em 7/10/2016, o Consórcio Consladel-Pró solicitou prorrogação de 30 dias do prazo para resposta à oitiva, pleito atendido pelo Tribunal por meio de Despacho à peça 42. Ato contínuo, o Consórcio encaminhou expediente sem data, recebido no TCU em 17/11/2016 (peça 44) contendo sua resposta.
8. A presente instrução tem por finalidade avaliar a suficiência e adequação dos argumentos apresentados pelo Dnit e pelo Consórcio contratado para a execução do contrato em resposta às oitivas.
ANÁLISE
9. A análise observará as normas de auditoria do Tribunal, a legislação e a jurisprudência aplicável ao caso em tela, o histórico, as peças processuais e as providências adotadas pelos responsáveis e demais agentes envolvidos com a matéria em apreço. Visando facilitar o entendimento, proceder-se-á à análise em separado para cada responsável.
Manifestação do Dnit:
10. Como já informado no item 5 retro, o Ofício 592/2016-TCU/SeinfraRodovias, de 8/9/2016 (peça 37) , foi encaminhado ao Dnit para fins de comunicação da oitiva enfocando os seguintes indícios:
a) dos indícios de ilegalidade - que podem levar à determinação de estornos do item manutenção/conservação nas medições - das disposições contidas no Memorando Circular 193/2014/DIR, no Guia Prático do BR-Legal (Instrução de Serviço/DG 1/2015) e no Manual do Programa Nacional de Segurança Viária - BR-Legal (Instrução de Serviço/DG 4/2016) , que estabelecem o pagamento integral dos serviços de manutenção dos contratos do BR-Legal até a implantação do projeto executivo, desde que a equipe esteja mobilizada, independentemente do atingimento do desempenho previamente acordado, o que contraria as regras dos editais do BR Legal - item 2.7 das Especificações Técnicas do BR-Legal - aos quais os contratos encontram-se vinculados, e consequentemente violam o princípio da vinculação ao instrumento convocatório (art. 3º da Lei 12.462/2011) , a supremacia do interesse público e o equilíbrio econômico-financeiro da avença.
b) dos indícios de irregularidades - que podem levar à determinação de estornos nas medições 16 e 17 do Contrato 501/2014 - representados pelo ateste da realização dos serviços de sinalização horizontal nos SNVs correspondentes aos trechos do km 183 a 215 da BR-290/RS e do km 148 a 174 da BR-471/RS, uma vez que não se identificou a implantação das tachas e tachões previstos no projeto executivo nos referidos trechos, fato impeditivo para a medição dos serviços, nos termos do disposto no item 10.2 do anteprojeto (parte integrante do Edital 338/2013, que originou o Contrato 501/2014, e ao qual a avença encontra-se vinculada) , pois a realização da medição está condicionada à completa execução dos serviços compreendidos pelo grupo sinalização horizontal, caracterizando violações ao art. 63 da Lei 4.320/1964 e aos art. 9º, § 2º, inciso I, e 3º, caput, da Lei 12.462/2011.
11. O Dnit apresentou seus argumentos por meio do Ofício 1590/2016/DG/DNIT de 13/10/2016, recebido em 13/10/2016 juntamente com seus anexos (peça 43) , entre os quais o Memorando 4749/2016-CGPERT/DIR, de 10/10/2016 (peça 43, pp. 3-12) , contendo os esclarecimentos solicitados.
12. Sobre o item 'a' da oitiva, a Autarquia informou, em síntese, que os achados da auditoria retrataram serviços realizados nas datas de 26/10/2015, 28/10/2015 e 3/11/2015, e que o projeto executivo foi analisado pela equipe técnica em 28/9/2015, data da Nota Técnica 259/2015/CGPERT/DIR, tendo o Coordenador-Geral de Operações se manifestado por meio do memorando 2612/2015/CGPERT/DIR e do Ofício 2349/2015/CGPERT/DIR em 29/10/2015.
13. Alegou-se, em continuidade, que considerando a cronologia quando da inspeção in loco o projeto executivo ainda não havia sido aceito, e os únicos serviços que estariam sujeitos à avaliação de desempenho seriam, portanto, a capina e a limpeza de placas, por não cabível realizar a substituição da sinalização vertical, uma vez que nem existia ainda projeto executivo a indicar a especificação da sinalização a ser implantada nos locais.
14. Entenderam os responsáveis, nesse sentido, por não haver divergência entre as especificações técnicas do edital e as normas técnicas editadas pela Autarquia.
15. Acerca do item 'b' da oitiva, a direção do Órgão informou, de início, que as rodovias BR-290 e BR-471 foram devolvidas ao Dnit em péssimo estado de conservação após longo período sob concessão estadual, haja vista terem permanecido quase um ano sem manutenção enquanto se aguardava a efetivação do distrato entre a União e o Estado do Rio Grande do Sul.
16. Entre 2014 e 2015, as empresas Conterra e Allianza, contratadas para manutenção das rodovias, tiveram seus contratos rescindidos unilateralmente pelo Dnit por inexecução, fatos administrativos que fizeram com que a recuperação dos pavimentos ficasse inviabilizada pela má situação financeira do contratante e das contratadas.
17. Dessa forma, instalou-se um descompasso entre a manutenção dos leitos das duas rodovias, que vieram a ser objeto da fiscalização ora em comento, e o Programa BR-Legal, ocasionando a não intervenção necessária para recuperação dos pavimentos.
18. Como a sinalização horizontal das referidas vias encontrava-se em situação bastante crítica, o Dnit optou por executar num primeiro momento apenas a pintura de faixas, mesmo sem os necessários reparos do pavimento, considerando a proximidade do final do ano, quando o volume de tráfego aumenta, inclusive com o ingresso de turistas estrangeiros oriundos do Mercosul.
19. Abaixo se reproduz, ipsis litteris, excerto dos argumentos dos responsáveis, considerados de valor pela Instrução:
41. Por essa razão, na oportunidade, aquela Regional optou por não substituir os tachões e tachas, o que seria feito após a execução dos reparos do pavimento. Frise-se que a substituição incorreria em desperdício de material, pois os segmentos seriam objeto de intervenções de recuperação dos pavimentos, o que certamente danificaria os tachões e tachas implantados.
42. Note-se que os tachões existentes estavam em boas condições de funcionalidade, atendendo às especificações do BR-LEGAL. Assim, em que pese o projeto executivo contemplar a substituição dos tachões, os dispositivos considerados aptos devem ser preservados, sob pena de desperdício de verbas públicas.
43. Conforme informado, o trecho auditado deve ser objeto de obras de conservação e manutenção, o que poderia impactar na sinalização implantada em caso de substituição da capa asfáltica. Assim, postergar a implantação dos tachões, equivale ao prolongamento da vida útil dos dispositivos existentes, bem como garantir um maior aproveitamento da cobertura da sinalização por meio desses componentes (tachas e tachões) e possível redução dos quantitativos inicialmente previstos.
 (...) 
46. Quanto ao indício de pagamento indevido, em decorrência da ausência de implantação das tachas e tachões, esta Coordenação concorda com os apontamentos realizados pela Corte de Contas. Desta forma, serão efetuados os cálculos e realizado estorno nas próximas medições, correspondentes aos elementos refletivos que ainda não tenham sido implantados.
Análise das justificativas - Ofício 592/2016-TCU/SeinfraRodovias - item 'a':
20. Da leitura dos esclarecimentos sintetizados nos itens 12 a 14 acima, verifica-se que o Edital de Licitação - RDC Presencial 338/2013-00 foi assinado em 20/6/2013 (peça 10) , e que a Instrução de Serviço/DG 01 (dispõe sobre o Guia Prático do Programa Nacional de Segurança e Sinalização Rodoviária - BR-Legal e dá outras providências) foi editada em 27/1/2015 (peça 11) . 
21. Desta forma, demonstrando que o edital é anterior à instrução de serviço, e alegando não haver divergência entre as especificações técnicas do edital e as normas técnicas editadas pela Autarquia, quer concluir o Dnit, no entender desta Instrução, que restaria afastada a inobservância do princípio da vinculação ao instrumento convocatório, por impossibilidade ante a cronologia dos atos administrativos.
22. Observe-se que o Edital de Licitação RDC Presencial 338/2013-00 prevê o pagamento integral dos serviços de manutenção e conservação nos quatro meses iniciais das obras (peça 10, pp. 128-129) :
Considera-se o período inicial de 4 (quatro) meses como período de carência necessário para a empresa eliminar o passivo da manutenção, razão pela qual está previsto o pagamento integral da parcela de manutenção e conservação nesse período, desde que a empresa esteja mobilizada e atuando.
 (...) 
A partir do quarto mês, inicia-se o processo de avaliação através do fator de pagamento.
23. Como já referido no Relatório de Auditoria (peça 32, pp. 11 e seguintes) , a ordem de início de serviço foi emitida em 4/8/2014, devendo a equipe de manutenção da contratada ser mobilizada a partir de 3/10/2014, intervalo em que não caberia a realização de pagamentos. Já no período compreendido entre 4/10/2014 e 3/2/2015, o consórcio deveria ser integralmente remunerado pelos serviços relativos à manutenção e, ao final desse período, estando eliminado o passivo de manutenção, a remuneração passaria a ser efetivada conforme o desempenho, nos termos previstos em edital.
24. Por ocasião da execução da auditoria verificou-se, contudo, que em todas as medições registradas entre março e dezembro de 2015 o consórcio contratado obteve o valor máximo da remuneração relativa à manutenção, a despeito de falhas relatadas pela equipe de auditoria:
47. Ocorre que durante a inspeção em campo realizada em trechos das rodovias BR-290/RS e da BR-471/RS, em 4/2/2016, observou-se a existência extensiva de placas de sinalização que já não desempenhavam adequadamente suas funções, devendo ser substituídas. As três primeiras fotografias do Apêndice C - Fotos ilustram a situação.
48. A magnitude da deterioração observada nas placas retratadas indica que estas já deixaram de desempenhar adequadamente suas funções a um considerável período de tempo, de forma que deveriam ter ocorrido suas substituições ainda durante a eliminação do passivo. Caso isso não tivesse acontecido, as placas deveriam ter sido reparas/substituídas no período de manutenção subsequente.
49. Ademais, a análise dos diários de obras revela que significativas extensões abrangidas pelo Contrato 501/2014 não sofreram qualquer tipo de intervenção de manutenção no período após o final da carência. Do total de 453,30 km compreendidos pelo contrato, os diários de obras indicam que 333,10 km (73%) foram objeto de algum tipo de serviço de manutenção/conservação entre março e dezembro de 2015, sendo que nesse interstício os 101,10 km da rodovia BR-116/RS não sofreram qualquer tipo de ação.
50. Destaca-se que os trechos relativos às Fotos 1, 2 e 3 (do anexo) teriam sido objeto dos serviços de manutenção, uma vez que essas imagens retratam segmentos que teriam sido objeto de conservação (de acordo com os diários de obras) nas datas de 3/11/2015, 28/10/2015 e 26/10/2015, respectivamente. Dessa forma, conclui-se ainda que os trechos que teriam passado por serviços de manutenção/conservação não se apresentavam em condições adequadas.
25. A conclusão que emerge dos fatos ora em análise é de que efetivamente se incorreu em inobservância aos ditames do edital, eis que foram realizados pagamentos com base em desempenho ótimo por parte da contratada, desempenho esse que não se confirmou quando da vistoria in loco e da verificação do diário de obras.
26. Há que considerar, contudo, que a vigência do contrato em comento foi estendida até 2/7/2020 por força de termo aditivo firmado em 5/7/2019, cujo extrato foi publicado no DOU de 24/7/2019 (peça 45) , bem como os pagamentos estão sendo realizados, conforme se depreende das duas últimas ordens bancárias emitidas em 30/9/2019, registradas no Siafi (peça 46) e correspondentes à 59ª medição, e que o projeto executivo foi elaborado (peças 14, 15 e 16) .
27. Importa referir ainda que a falha em análise não concorreu, por si só, para a ocorrência de prejuízo à competitividade ou para a execução contratual, na opinião desta Instrução. Destarte, do quanto informado pelo Dnit nas suas justificativas e da análise efetuada, a Instrução entende por suficiente dar ciência ao órgão da impropriedade caracterizada pela adoção de procedimentos embasados em instrução de serviço posterior à peça editalícia, evidenciando inobservância dos termos ali fixados.
Análise das justificativas - Ofício 592/2016-TCU/SeinfraRodovias - item 'b':
28. Da síntese dos esclarecimentos resumidos nos itens 15 a 19 precedentes depreende-se que, em vista do precário estado de conservação dos pavimentos das rodovias auditadas, as quais vinham de período sob concessão estadual e de manutenção insuficiente, optou-se por executar apenas a pintura das faixas de sinalização horizontal, postergando a substituição de tachas e tachões refletivos, sob pena de prejuízo da economicidade caso viesse a ocorrer a necessária manutenção dos leitos das pistas mediante outro contrato. Foi informado, inclusive, que os equipamentos existentes ainda apresentavam condições razoáveis de funcionalidade.
29. Entretanto, o Dnit concordou com o apontamento da equipe de auditoria e reconheceu a falha consubstanciada no pagamento indevido, e aduziu ainda que seriam efetuados os necessários estornos nas medições seguintes.
30. Isto posto, a Instrução, considerando os esclarecimentos propiciados pela Autarquia quanto ao quesito, entende por considerar suficientes as ponderações. 
Manifestação do Consórcio Consladel-Pró:
31. Ao Consórcio Consladel-Pró foram submetidos à oitiva, por meio do Ofício 591/2016-TCU/SeinfraRodovias, de 8/9/2016 (peça 39) , os mesmos quesitos encaminhados ao Dnit, facultando-se ao destinatário responder a seu arbítrio, ou seja, se assim desejasse. Valendo-se de expediente sem data recebido no TCU em 17/11/2016 (peça 44) , o contratado ofereceu sua resposta contendo os esclarecimentos requeridos.
32. Sobre o item 'a' da oitiva que lhe foi efetuada, o Consórcio informou, nos seguintes termos:
Assim, após a assinatura do contrato, a Contratada mobilizou Equipe de Manutenção e iniciou serviços de capina, manutenção e limpeza da sinalização vertical, atendo-se ao determinado expressamente no Edital e no contrato firmado com o programa BR-Legal.
Tanto assim, que o próprio DNIT em manifestação atendendo ao solicitado neste mesmo ofício, entendeu que os serviços prestados pela Contratada, foram prestados com desempenho satisfatório.
 (...) 
A partir da 19ª Medição Provisória, após o aceite do Projeto Executivo (29/10/2015) iniciou-se a mensuração do critério de pagamento mês, considerando os serviços realmente executados pelo Contratado, conforme se demonstra nas fichas de medições do Anexo 1, tudo em conformidade com o que determinam o Edital 338/2013 e o contrato a ele vinculado.
33. Com relação ao item 'b' da oitiva, alegaram os responsáveis, resumidamente, os mesmos fatos já discorridos nas respostas prestadas pelo Dnit de que a não colocação de tachas e tachões nos prazos previstos decorreu da necessidade de, previamente, se executar por meio de outra contratação a recuperação dos pavimentos nos trechos auditados pelo TCU, sob pena de recolocação dos equipamentos de sinalização horizontal após aquelas obras, com prejuízo para a economicidade.
34. Em vista da similaridade com as informações prestadas pelo Dnit e sobre as quais já se discorreu nos itens 20 a 25 precedentes, esta Instrução entende por desnecessário revisitar os fatos e argumentos colacionados pelo contratado.
CONCLUSÃO
35. A Instrução conclui, portanto, por não acatar os esclarecimentos prestados pelo Dnit em relação à falha constante do item 'a' da oitiva que lhe foi endereçada em decorrência dos achados apontados no Relatório de Fiscalização 9/2016, e por considerar suficientes as razões de justificativa apresentadas com relação ao item 'b' da mesma.
36. Em vista do já informado nos itens 25-27 acima se conclui, outrossim, pelo arquivamento dos autos.
PROPOSTA DE ENCAMINHAMENTO
37. Ante o exposto, submetem-se os autos à consideração superior, propondo:
37.1 não acatar as razões de justificativa apresentadas pelo Departamento Nacional de Infraestrutura e Transporte - Dnit e pelo Consórcio Consladel-Pró quanto à falha apontada no item 78.a do Relatório de Fiscalização 9/2016;
37.2 dar ciência ao Dnit acerca da seguinte impropriedade decorrente do exame efetuado nos autos sobre a contratação dos serviços de aplicação e manutenção de dispositivos de segurança e de sinalização rodoviária objeto do Edital de Licitação RDC Presencial 338/2013 e do Contrato 501/2014, no Estado do Rio Grande do Sul:
37.2.1 a adoção de forma de pagamento prevista na Instrução de Serviço/DG 01 (dispõe sobre o Guia Prático do Programa Nacional de Segurança e Sinalização Rodoviária - BR-Legal e dá outras providências) , editada em 27/1/2015, caracterizou falha por inobservância da redação do Edital 338/2013, firmado em 20/6/2013, que definiu o momento a partir do qual serão exigidos os parâmetros de desempenho previstos e a forma de eliminação do passivo de manutenção após os quatro meses iniciais de contrato considerados como período de carência;
37.3 considerar suficientes as razões de justificativas apresentadas com relação ao item 78.b do Relatório de Fiscalização já referido;
37.4 arquivar os presentes autos nos termos do art. 169, inciso III, do Regimento Interno do TCU c/c art. 33 da Resolução TCU 259/2014."
4.	Por ter me parecido grave a irregularidade não elidida em sede de oitiva, consubstanciada no estabelecimento de critérios de pagamento no Memorando Circular nº 193, de 4/9/2014/DIR (peça 12) , no Guia Prático do BR-Legal (Instrução de Serviço/DG nº 01, de 27/1/2015; peça 11) e no Manual do Programa Nacional de Segurança Viária - BR-Legal (Instrução de Serviço/DG nº 4, de 11/2/2016; peça 31) desfavoráveis aos cofres públicos e aos usuários se comparados àqueles critérios estipulados no Edital 338/2013, a que se vinculava o Contrato 501/2014 objeto da presente Auditoria, considerei oportuno acolher as sempre judiciosas contribuições do Ministério Público junto a este Tribunal de Contas da União (MPTCU) .
5.	O parecer do Parquet especializado, da lavra do douto Procurador Marinus Eduardo De Vries Marsico, consta da peça 51 destes autos e segue parcialmente colacionado abaixo:
"De pronto, à vista das informações processuais, manifestamos, no essencial, nossa concordância com a proposta de encaminhamento defendida pela Unidade Técnica (peças 47 e 48) .
Precisamos ter em mente que estamos discutindo sobre contrato firmado em 2014, com previsão de cinco anos de execução, mas que foi prorrogado até o dia 2/7/2020, devendo, portanto, estar encerrado neste momento. 
De qualquer modo, são levantadas questões importantes que, mesmo em tese, devem ser enfrentadas, mas que perdem um pouco de sua relevância se atentarmos para o fato de que o Programa BR-Legal, no qual o Contrato 501/2014 foi inserido, está sendo discutido em maior profundidade no TC Processo 006.371/2014-0, processo que aguarda o pronunciamento do gabinete do Ministro Relator.
O edital RDC Presencial 338/2013 define de modo claro o desejo do Dnit de contratar dois objetos, devendo o interessado apresentar projetos básico e executivo para a implantação de sinalização e também para a manutenção.
As Especificações Técnicas do Programa BR-Legal (peça 10) , em seu item 2.6 (p. 125) , trata do início da execução dos serviços, trazendo a ordem genérica de que os serviços só poderiam iniciar depois do recebimento da versão final do projeto executivo, o que deveria ocorrer em até 180 dias após a ordem de início dos trabalhos. Claro que esse tipo de comando só deve ser aplicado em relação à implantação de sinalizações.
Assim, logo em seguida, ainda dentro do item 2.6, a determinação é que os serviços de manutenção e conservação da sinalização e dos dispositivos de segurança deveriam iniciar em 60 dias após a ordem de início, remetendo para o item 2.7 o detalhamento das ações.
Na Tabela 27, presente no item 2.7, estão relacionadas as atividades de manutenção e conservação que deveriam ser prestadas, cabendo à tabela 28 definir a sistemática do Fator de Pagamento da Manutenção. Logo após essas tabelas, no final da página 128 da peça 10, fala-se em passivo de manutenção e no prazo de quatro meses para que tal situação fosse solucionada.
Ainda em relação à manutenção, a determinação era que após o levantamento do inventário a equipe responsável removesse as placas, pórticos e semipórticos que foram considerados inservíveis.
Na página 129 da peça 10 a tabela 29 traz a previsão de que a equipe de manutenção seria composta por um encarregado de serviço e três serventes.
Ao definir aspectos como o tamanho da equipe e o tempo de resolução do passivo de manutenção, lembrando que os trabalhos ocorreriam em 453,30 km, o Dnit, de certo modo, adentrou na atribuição do contratado de elaborar projeto executivo compatível com os meios e valores que seriam entregues mensalmente pelo contratante, porquanto o § 1º do art. 9º da Lei 14.462/2011 confere ao contratado a responsabilidade pelos projetos.
Ademais, entende-se que passivo de manutenção pode englobar em certas circunstâncias a troca de equipamentos e a renovação de pintura, trabalhos que demandam tempo e dinheiro, pois a simples retida de uma placa que está parcialmente danificada ou apagada pode ser prejudicial ao tráfego de uma região.
Em algumas situações, o nível de deterioração da sinalização pode ser de tal magnitude que o mais adequado é inseri-la como implantação.
Como se vê, a própria delimitação do tipo de tratamento que o passivo de manutenção deve receber é imprecisa, pois que o estado de conservação pode recomendar manutenção simples, pequenos reparos ou ainda a substituição integral.
Provavelmente, o ideal seria que o Programa BR-Legal tivesse trabalhado com implantação, eliminação de passivos de manutenção e a manutenção propriamente dita em tópicos separados.   
Dito isso, reproduzimos novamente trecho do Guia Prático BR-Legal que passou a reger em parte a execução do contrato sob exame:
O Plano de Manutenção contempla o período entre a mobilização da equipe de manutenção e o Aceite do Projeto Executivo, que trata do período para a empresa eliminar o passivo da manutenção, no qual o fator de pagamento deverá ser pago integralmente se a empresa estiver mobilizada e atendendo ao cronograma físico do Plano de Manutenção para este período inicial proposto. O Plano de Manutenção Anual deverá ser apresentado no Projeto Executivo.
É possível que com esse novo regramento o Dnit tenha pretendido reestabelecer a competência do contratado de definir, mediante aprovação do contratante, o projeto executivo, restando a gravidade da violação de regra contratual mitigada, posto o valor final da contratação não ter sido modificado e o dispositivo alterado ser contrário à essência do regime de contratação. 
Por outro lado, a eliminação de passivo de manutenção é algo que compromete a correta execução da manutenção e constitui risco aos usuários da rodovia, devendo ser solucionado no menor lapso temporal possível. 
Nesse contexto, defendemos que em futuras contratações o passivo seja tratado em projetos básico e executivo separados, e que o Dnit, para não interferir na competência do contratado de elaborar os projetos, busque estabelecer nos editais indicadores e tempo máximo de eliminação do passivo em razão da quantidade de quilômetros cobertos pela contratação."
	É o Relatório.

Irasmon Gomes de Melo (CPF 720.957.251-15), representando o Dnit na condição de Auditor-Chefe da Auditoria Interna da referida autarquia (instrumento de representação à peça 49).

Procurador Marinus Eduardo De Vries Marsico.

RELATÓRIO DE AUDITORIA. DNIT. CONTRATAÇÃO NO ÂMBITO DO PROGRAMA BR-LEGAL. PAGAMENTO POR SERVIÇOS NÃO EXECUTADOS. ALTERAÇÃO, BASEADA EM NORMA INTERNA SUBSEQUENTE, DE CRITÉRIOS DE PAGAMENTO DESFAVORÁVEIS AOS COFRES PÚBLICOS E AOS USUÁRIOS SE COMPARADOS ÀQUELES CRITÉRIOS EXPRESSA E ANTERIORMENTE ESTIPULADOS EM EDITAL E CONTRATO. RECOMENDAÇÃO. CIENTIFICAÇÃO DA UNIDADE JURISDICIONADA ACERCA DE FALHA REMANESCENTE NÃO ELIDIDA EM SEDE DE OITIVA. ARQUIVAMENTO.

RELATÓRIO DE AUDITORIA (RA)

Secretaria de Fiscalização de Infraestrutura Rodoviária e de Aviação Civil (SeinfraRodoviaAviação).

Conforme se depreende do Relatório precedente, cuidam os autos de fiscalização realizada com o objetivo verificar a aderência da execução do Contrato 501/2014 do Departamento Nacional de Infraestrutura de Transportes (Dnit) aos critérios de qualidade e de prazo estipulados no Edital 338/2013 (peça 10) e na aludida avença.
2.	Mencionado contrato, com encerramento de vigência previsto para 2/7/2020 (peça 45) , contemplava um total de 453,30 km das rodovias BR-116/RS, BR-153/RS, BR-290/RS e BR-471/RS, tendo sido firmado com o Consórcio liderado pela empresa Consladel Construtora, Laços Detentores e Eletrônica Ltda., CNPJ 55.996.615/0001-01, no âmbito do Programa BR-Legal, voltado à implantação e manutenção da sinalização horizontal e vertical e de dispositivos de segurança na malha rodoviária federal sob jurisdição do Dnit.
3.	A partir das questões de auditoria definidas pela Secretaria de Fiscalização de Infraestrutura Rodoviária e de Aviação Civil (SeinfraRodoviaAviação) na fase de planejamento, a equipe técnica se deparou com alguns achados, os quais podem ser assim sintetizados:
	a) estabelecimento de critérios de pagamento no Memorando Circular nº 193, de 4/9/2014/DIR (peça 12) , no Guia Prático do BR-Legal (Instrução de Serviço/DG nº 01, de 27/1/2015; peça 11) e no Manual do Programa Nacional de Segurança Viária - BR-Legal (Instrução de Serviço/DG nº 4, e 11/2/2016; peça 31) desfavoráveis aos cofres públicos e aos usuários se comparados àqueles critérios estipulados no subitem 2.7 das Especificações Técnicas dos Editais do BR-Legal, a que se encontram vinculados os subsequentes contratos - entre eles o Contrato 501/2014 objeto da presente Auditoria -, o que caracteriza violação ao princípio da vinculação ao instrumento convocatório, à supremacia do interesse público e ao equilíbrio econômico-financeiro da avença; e
	b) ateste de serviços de sinalização horizontal em trechos rodoviários abrangidos pelo Contrato 501/2014, sem que se tenha identificado, em inspeção in loco, a efetiva execução desses serviços em sua completude, o que constitui fato impeditivo para a medição dos serviços, nos termos do disposto no subitem 10.2 do anteprojeto integrante do Edital 338/2013, resultando em inobservância ao art. 63 da Lei 4.320, de 17/3/1964, e aos art. 9º, § 2º, inciso I, e 3º, caput, da Lei 12.462, de 4/11/2011.
4.	Diante desses achados de auditoria, a SeinfraRodoviaAviação formulou proposta de oitiva do Dnit e do Consórcio contratado para execução do Contrato 501/2014 para que se manifestassem nos autos, o que foi acolhido pelo então relator Ministro Raimundo Carreiro (peça 35) , a quem sucedo na relatoria do feito por força do art. 152 do Regimento Interno deste Tribunal de Contas da União (RITCU) .
5.	Os esclarecimentos prestados lograram descaracterizar o segundo dos indícios de irregularidade descritos acima, até porque o Dnit, ao passo que justificou satisfatoriamente a não execução total dos serviços de sinalização horizontal nos trechos do km 183 a 215 da BR-290/RS e do km 148 a 174 da BR-471/RS, reconheceu como falha remanescente o pagamento indevido pelos dispositivos - tachas e tachões - que, mesmo justificadamente, deixaram de ser instalados, tendo a autarquia aduzido que seriam efetuados os necessários estornos nas medições seguintes.
6.	Restou não elidida, por outro lado, a irregularidade consubstanciada no estabelecimento de critérios de pagamento no Memorando Circular 193/2014/DIR, no Guia Prático do BR-Legal (Instrução de Serviço/DG 1/2015) e no Manual do Programa Nacional de Segurança Viária - BR-Legal (Instrução de Serviço/DG 4/2016) desfavoráveis aos cofres públicos e aos usuários se comparados àqueles critérios estipulados no Edital 338/2013, a que se vinculava o Contrato 501/2014.
7.	Em relação a esse ponto, a unidade instrutiva sugere (i) não acatar as justificativas apresentadas pelo Dnit e pelo Consórcio Consladel-Pró e (ii) cientificar a referida autarquia acerca da falha verificada, desfecho processual este que contou com a concordância do Ministério Público junto a este Tribunal (MPTCU) , cuja manifestação, da lavra do Procurador Marinus Eduardo De Vries Marsico (peça 51) , se deu a pedido deste relator (peça 50) .
8.	Em acréscimo, o douto representante do Parquet especializado defende que em futuras contratações os serviços voltados à eliminação do passivo de manutenção sejam tratados em projetos básico e executivo separados, e que o Dnit, para não interferir na competência do contratado relativa à elaboração de projetos, busque estabelecer em seus editais indicadores e tempo máximo de eliminação do passivo em razão da quantidade de quilômetros cobertos pela contratação.
9.	Por estar de acordo com os pareceres precedentes, acolho o encaminhamento sugerido pela SeinfraRodoviaAviação, ao qual acrescento, sob a forma de recomendação, o entendimento do Ministério Público de Contas quanto à pertinência de se segregar em projetos básico e executivo distintos os serviços de eliminação do passivo de manutenção, de modo a afastar o risco de reincidência, em outros contratos da espécie, a falha remanescente não elidida pelo Dnit e pelo consórcio contratado para a execução do Contrato 501/2014.
10.	Em meu entendimento, com base em norma infralegal subsequente à assinatura do aludido contrato, critérios de desempenho pactuados entre as partes contratantes foram ignorados, permitindo que a contratada, mesmo após o encerramento do prazo de carência estipulado entre as regras do certame (Edital 338/2013; peça 10, p. 128, in fine) , recebesse valores superiores aos que lhe seriam devidos caso a autarquia houvesse aplicado o que se denominou "fator de pagamento" - aplicável à contratação por força daquele mesmo Edital (peça 10, p. 128) - relativamente aos serviços de manutenção e conservação da sinalização rodoviária e dos dispositivos de segurança.
11.	Ao me debruçar sobre a matéria, cheguei a aventar, num primeiro momento, a possibilidade de se determinar ao Dnit a adoção de medidas necessárias à reparação do erário, inclusive mediante instauração, se preciso fosse, de tomada de contas especial. 
12.	No entanto, me pareceu bastante difícil - ou mesmo inviável - a medição de serviços de manutenção executados há anos no bojo do Contrato 501/2014, especialmente no que tange à capina, limpeza de placas, pórticos, marcos quilométricos, defensas metálicas e elementos refletivos das tachas.
13.	Outrossim, como bem ressaltou o MPTCU, ao definir aspectos como o tamanho da equipe e o tempo de resolução do passivo de manutenção de 453,30 km de rodovia, o Dnit adentrou, de certo modo, na atribuição do contratado de elaborar projeto executivo compatível com os meios e valores que seriam entregues mensalmente pelo contratante, porquanto o § 1º do art. 9º da Lei 14.462, de 4/8/2011, confere ao contratado a responsabilidade pelos projetos.
14.	Nessas circunstâncias, abro mão de minha inicial intenção de se promover a apuração de eventual dano ao erário, parecendo-me suficiente expedir recomendação à unidade jurisdicionada contemplando, em essência, a tese ventilada pelo douto representante do Ministério Público de Contas no parecer de peça 51 acerca da pertinência de se segregar em projetos básico e executivo distintos os serviços de eliminação do passivo de manutenção.
	Ante o exposto, VOTO por que o Tribunal adote a deliberação que ora submeto à apreciação deste Colegiado.
TCU, Sala das Sessões, em 21 de julho de 2021.
AROLDO CEDRAZ 
Relator